臺灣高等法院臺中分院刑事判決
110年度金上訴字第358號
上  訴  人  
即  被  告  廖韋智


上列上訴人因加重詐欺等案件，不服臺灣臺中地方法院109年度
訴字第2443號中華民國109年11月24日第一審判決（起訴案號：
臺灣臺中地方檢察署109年度偵字第4560號），提起上訴，本院
判決如下：
    主  文
原判決撤銷。
丙○○三人以上共同犯詐欺取財罪，處有期徒刑壹年。
    事  實
一、丙○○自民國108年5月初某日起，基於參與犯罪組織犯意，
　　加入真實姓名年籍不詳通訊軟體暱稱「Alger 林」(即「林
    經理」，下稱「林經理」)、「台新銀行林專員」、「林主
    任」等人所組成之3 人以上，以實施詐術為手段，具持續性
    及牟利性之結構性組織詐欺集團（下稱本案詐欺集團，無證
    據證明成員中有未滿18歲之人；丙○○所涉參與犯罪組織犯行
    ，另經臺灣高雄地方法院以109 年度金訴字第60號判決判處
    罪刑，上訴後經臺灣高等法院高雄分院以110年度金上訴字
    第11號判決駁回罪刑部分之上訴，不在本案審理範圍），擔
    任向車手收取所提領贓款之收水工作。丙○○於參與本案詐欺
    集團期間，與「林經理」、「台新銀行林專員」、「林主任
    」及本案詐欺集團其他不詳成員，共同意圖為自己不法所有
    ，基於3 人以上詐欺取財、隱匿詐欺所得去向之一般洗錢犯
    意聯絡，由本案詐欺集團不詳成員先於108 年9 月3 日9 時
    53分許，致電乙○○○，假冒為乙○○○之姪女，佯稱：因急用需
    借款，將於同年9 月6 日還款云云，致乙○○○陷於錯誤，於
    同日12時許，匯款新臺幣（下同）15萬元至○○○申設之國泰
    世華商業銀行太平分行帳號000000000000號帳戶。○○○並依
    本案詐欺集團成員之指示，於同日12時許後某時，在國泰世
    華銀行崇德分行，以臨櫃及操作自動櫃員機之方式自上開帳
    戶提領22萬元、3 萬元（含乙○○○匯入之款項及自○○○其他帳
    戶轉入之10萬元）後，隨即於同日某時，在臺中市○區○○路0
     段000 號之多那之崇德門市，將上開款項交付丙○○，丙○○
    再將收取之款項交與本案詐欺集團成員轉交上手，以此方式
    製造金流斷點，致無從追查前揭犯罪所得之去向，而隱匿詐
    欺犯罪所得（○○○所涉幫助詐欺罪嫌，另經檢察官為不起訴
    處分）。嗣乙○○○察覺受騙報警，始循線查悉上情。
二、案經臺中市政府警察局第五分局移送臺灣臺中地方檢察署檢
    察官偵查起訴。
    理  由
一、以下所引用具傳聞性質之證據資料，檢察官、上訴人即被告
    丙○○(下稱被告)於本院均未爭執證據能力（本院卷第86-88
    頁）。又本案所引用之非供述證據，檢察官、被告均未表示
    無證據能力，本院審酌該等證據作成及取得之程序均無違法
    之處，依法均可作為認定犯罪事實之證據。
二、認定犯罪事實所憑之證據及理由
    上揭犯罪事實，業據被告於原審、本院坦承不諱（原審卷第
    43、51頁；本院卷第88-89頁)，核與證人○○○於警詢、偵查
    證述之情節相符（偵卷第25-47、131-135 頁），並經證人
    即告訴人乙○○○於警詢證述其遭詐欺之經過明確（他卷第55-
    57 頁），且有○○○指認被告之指認犯罪嫌疑人紀錄表暨照片
    、被告與詐騙集團成員（Alger林）LINE對話紀錄擷圖、新
    北市○○區農會匯款申請書影本、告訴人提出之通信紀錄影本
    、國泰世華銀行對帳單附卷可稽（他字卷第21-23頁反面、
    第25頁；偵字卷第69-89 頁、第227-229 頁），足認被告上
    開任意性自白核與事實相符，堪以採信。基上所述，本件事
    證明確，被告上開一般洗錢、三人以上共同犯詐欺取財犯行
    ，均堪以認定，應依法論科。
三、論罪之理由
  ㈠洗錢防制法第15條之特殊洗錢罪，係在無法證明前置犯罪之
    特定不法所得，而未能依洗錢防制法第14條之一般洗錢罪論
    處時，始予適用。倘能證明人頭帳戶內之資金係前置之特定
    犯罪所得（如：詐欺、加重詐欺等），即應逕以一般洗錢罪
    論處，自無適用特殊洗錢罪之餘地。又過往實務見解，雖認
    行為人對犯特定犯罪所得之財物或利益作直接使用或消費之
    處分行為，或僅將自己犯罪所得財物交予其他共同正犯，屬
    犯罪後處分贓物之行為，非本條例規範之洗錢行為，惟依修
    正後洗錢防制法規定，倘行為人意圖掩飾或隱匿特定犯罪所
    得來源，而將特定犯罪所得直接消費處分，甚或交予其他共
    同正犯，或由共同正犯以虛假交易外觀掩飾不法金流移動，
    即難認單純犯罪後處分贓物之行為，應仍構成洗錢防制法第
    2 條第1 或2 款之洗錢行為，尚難單純以不罰之犯罪後處分
    贓物行為視之（最高法院108 年度台上字第1744號、109 年
    度台上字第436 號判決意旨參照）。本案詐欺集團不詳人員
    ，使告訴人將款項匯入該集團掌控之人頭帳戶後，利用帳戶
    申設人○○○提款後交付被告，被告再交付不詳成員轉交上手
    ，以隱匿其等詐欺所得去向，業如前述，所為已切斷資金與
    當初犯罪行為之關聯性，隱匿犯罪行為或該資金不法來源或
    本質，使偵查機關無法藉由資金之流向追查犯罪者，揆諸前
    開說明，此部分所為核與洗錢防制法第14條第1 項一般洗錢
    罪之要件相合。
  ㈡依被告所述情節及卷內相關證據，參與本案犯行者，至少有
    被告、「林經理」、「台新銀行林專員」、「林主任」及向
    被害人施行詐術之本案詐欺集團不詳成員，為3 人以上無訛
    。是核被告所為，係犯洗錢防制法第14條第1 項之一般洗錢
    罪及刑法第339條之4 第1 項第2 款之3人以上共同詐欺取財
    罪。
　㈢被告參與本案詐欺集團，雖未親自實施電話詐騙行為，而推
    由同犯罪集團之其他成員為之，但被告與本案詐欺集團其他
    成員間，就上開加重詐欺、洗錢犯行，分工收取贓款之任務
    ，堪認被告就其等各自參與部分，與參與犯行之各該成員間
    ，有相互利用之共同犯意，而各自分擔部分犯罪行為，就所
    犯加重詐欺、一般洗錢犯行，有犯意聯絡與行為分擔，為共
    同正犯。
  ㈣被告所犯一般洗錢罪、三人以上共同詐欺取財罪，有部分合
    致，且犯罪目的單一，均係想像競合犯，本院審酌上開各罪
    之法定刑及被告於審判自白一般洗錢犯行，符合洗錢防制法
    第16條第2 項減輕其刑規定等情，依刑法第55條規定，從一
    重論以三人以上共同詐欺取財罪。公訴意旨雖漏未論及洗錢
    防制法第14條第1 項之一般洗錢罪，惟起訴書已記載被告將
    詐欺贓款交付詐欺集團成員之「一般洗錢」犯罪事實，為起
    訴效力所及，並經原審及本院均告知此部分事實、罪名（原
    審卷第42、47頁；本院卷第85、88-89頁) ，無礙於被告許
    訴訟之防禦，自應一併審理。　　
　㈤被告對於一般洗錢犯行，於法院審理時自白，原應依洗錢防
    制法第16條第2 項規定減輕其刑，惟被告本案係從一重之刑
    法加重詐欺取財罪處斷，該重罪並無法定減刑事由，參照最
    高法院108 年度台上大字第3563號裁定法理，無從再適用上
    開條項規定減刑，僅能於後述依刑法第57條量刑時，一併衡
    酌該部分減輕其刑事由，俾免有重複評價之情，併予敘明。
四、撤銷原審判決及自為判決量刑之理由
  ㈠原審認被告罪證明確，予以論罪科刑，固非無見。惟被告上
    訴後，於本院與告訴人乙○○○成立調解，有本院110年度刑上
    移調字第90號調解筆錄存卷可參(本院卷第103-104頁)，是
    被告之犯後態度、量刑基礎均有變更，原審未及審酌，尚有
    未洽，被告執此主張原審判決量刑過重，非無理由，原判決
    既有上開可議之處，應由本院撤銷改判。
　㈡爰以行為人之責任為基礎，審酌詐欺集團犯罪危害民眾甚鉅
    ，為政府嚴加查緝並加重刑罰，被告正值青年，四肢健全，
    有從事勞動或工作之能力，不思循正當管道獲取財物，貪圖
    不法利益，價值觀念偏差，所為嚴重損害財產交易安全及社
    會經濟秩序，破壞人際間之信任關係，造成被害人精神痛苦
　　，並利用人頭帳戶製造金流斷點，藉此掩飾及隱匿本案詐欺
    所得之去向、所在，以逃避國家追訴處罰，所生危害非輕，
    所為誠屬不當；兼衡被告參與本案犯罪之分工、角色深淺，
    犯後於原審、本院均坦然認罪，就一般洗錢犯行，符合自白
    減刑之規定（學理所稱想像競合所犯輕罪之釐清作用），並
    於本院與告訴人成立調解之犯後態度；及參酌告訴人本案遭
    詐欺款項金額，暨被告自陳高職畢業之智識程度，目前打零
    工，母親現罹患肝癌，需陪同複診，個人健康狀況良好之家
    庭生活、經濟狀況等一切情狀（原審卷第52頁；本院卷第91
    頁)，量處如主文第2項所示之刑。
　㈢被告上訴雖請求本院為緩刑之宣告等語。惟緩刑宣告之裁量
    ，法院應就被告有無再犯之虞，能否由於刑罰之宣告而策其
    自新，及有無可認為暫不執行刑罰為適當之情形等因素而為
    判斷，屬於法院得依職權裁量之事項，故法院斟酌被告犯罪
    之一切情狀結果，認為不宜而未予宣告緩刑，自不得任意指
    為違法（最高法院108 年度台上字第572號判決意旨參照）
    。查被告雖無犯罪科刑前案紀錄，經本院判處有期徒刑1 年
    ，並已與告訴人乙○○○成立調解。惟近年來詐欺集團猖獗，
    詐騙犯罪類型層出不窮，對社會及人民財產所造成之威脅與
    損害甚鉅，且被告參與本案詐欺集團後所涉之加重詐欺等案
    件非僅本案，另經臺灣新北地方法院以109 年度訴字第306 
    、109 年度易字第374 號刑事判決、臺灣新竹地方法院以10
    9 年度訴字第355 號刑事判決、臺灣高雄地方法院以109 年
    度金訴字第60號判決，分別判處有期徒刑1 年6月、6月、應
    執行有期徒刑1年6月，有上開案件判決書可參(本院卷第29-
    61頁)，本院衡酌上情，認並無暫不執行其刑為適當之情形
    ，不宜給予被告緩刑寬典，附此敘明。
　㈣被告收取之詐欺贓款，已轉交詐欺集團上手，業如前述，非
    屬被告所有，亦非在其實際掌控中，其就所隱匿之財物不具
    所有權及事實上處分權，無從依洗錢防制法第18條第1 項就
    所提領全部金額諭知沒收。又被告供稱其就本案犯行並未取
    得原與本案詐欺集團成員約定之報酬（原審卷第51-52 頁）
    ，卷內亦無積極事證可認被告就本案有取得任何報酬，爰不
    予宣告沒收、追徵，併此敘明。
據上論結，應依刑事訴訟法第369 條第1 項前段、第364 條、第
299 條第1 項前段，判決如主文。
本案經檢察官胡宗鳴提起公訴，檢察官甲○○到庭執行職務。　　
中　　華　　民　　國　　110 　年　　4 　　月　　29　　日
            刑事第十庭     審判長法　官   陳  宏  卿
                                 法　官   簡  芳  潔
                                 法　官   林  美  玲
以上正本證明與原本無異。
如不服本判決應於收受送達後20日內向本院提出上訴書狀，其未
敘述上訴理由者，並得於提起上訴後20日內向本院補提理由書（
均須按他造當事人之人數附繕本）「切勿逕送上級法院」。

                                 書記官   張  惠  彥
　　　　　　　　　　　　　　　　 
中　　華　　民　　國　　110 　年　　4 　　月　　29　　日